最高法院民事判決　　　　　　　　　　　　　　　八十六年度台上字第三八五三號
　　上　訴　人　乙○○
　　　　　　　　甲○○
　　　　　　　　林　萬
　　　　　　　　劉桂珠
　　　　　　　　廖秀賢
　　　　　　　　熊春玲
　　　　　　　　石家忠
　　　　　　　　林麗蘭
　　共　　　同
　　訴訟代理人　陳惠伶律師
　　被 上訴 人　俊聯建設股份有限公司
　　法定代理人　劉甫欽
右當事人間請求返還不當得利事件，上訴人對於中華民國八十五年七月二十九日台灣
高等法院台中分院第二審判決（八十三年度重上字第二三號），提起上訴，本院判決
如左：
    主  文
原判決關於駁回上訴人預備之訴暨該訴訟費用部分廢棄，發回台灣高等法院台中分院
。
其他上訴駁回。
第三審訴訟費用，關於駁回其他上訴部分，由上訴人負擔。
    理  由
本件上訴人主張：伊分別於民國七十八年九、十月間向被上訴人購買坐落台中市○區
○○○段六六三至六七五號等筆土地上興建之「中港俊國」地下一樓房屋（攤位）及
其基地所有權應有部分，已分別繳付如原判決附表（下稱附表）二所示價金。嗣發覺
所買受之攤位可使用面積均有不足，與買賣契約所載不符，且被上訴人就系爭土地前
所設定擔保債權新台幣（下同）六億五千六百萬元之抵押權及伊向其買受上開房地後
另設定擔保債權五億八千八百萬元之抵押權，均未塗銷，隨時有遭拍賣之虞。另被上
訴人於出售系爭攤位時，向伊詐稱可經營二十四小時開放之國際美食小吃廣場，以及
攤位面積公共設施比率為百分之七至百分之一二‧五之間。惟於建築完成向地政機關
辦理登記，該地下一層之使用用途載為「超級市場」，其公共設施比例竟高達百分之
六一‧六四，致可使用面積甚小，且無排油煙、排水等設施，無法經營美食小吃廣場
。被上訴人顯有詐欺行為，爰為撤銷買賣之意思表示，並解除契約，請求返還已付之
價金。若上開主張無理由，則伊所已付之價款，非屬任意給付，被上訴人以其全部作
為違約金予以沒收，顯然過高，依法應予酌減。除伊分別所付訂金得予沒收外，其餘
部分應依不當得利法則返還與伊等情，先位聲明：求命被上訴人分別將附表二所示「
應返還之金額」加付法定遲延利息給付與伊之判決；備位聲明：求為命被上訴人分別
將附表三所示「應返還之金額」加付法定遲延利息給付與伊之判決。
被上訴人則以：依兩造所簽訂之房屋預定買賣契約書約定，上訴人所購買建物之坪數
包括主建物及附屬建物（陽平台、地下室停車場、公共設施及樓梯間、屋頂突出物等
公共受益面積在內），正確坪數以地政機關複丈結果為準。上訴人所購買之地下室攤
位自應包括各種公共設施在內，系爭買賣之房地所有權業已登記予上訴人，與買賣契
約所約定之坪數相符。且系爭大樓之公設比為百分之六七‧八，與台中市其他地下一
樓百貨商場之公設比相較，比例並未過高。上訴人之土地應有部分所設定之抵押權，
亦已塗銷。且系爭地下一樓依現行法規可經營美食小吃業，伊無詐欺，所興建之房屋
亦無瑕疵與債務不履行之情事，上訴人自無撤銷系爭買賣之意思表示及解除契約之事
由等語，資為抗辯。
原審斟酌全辯論意旨及調查證據之結果，以：上訴人主張，分別向被上訴人購買「中
港俊國」地下一樓房地，已分別給付如附表二所示金額之事實，為被上訴人所不爭執
，且有房屋、土地預定買賣契約書、付款明細表、統一發票等附卷可稽，堪信為真實
。次查系爭建物之使用執照，雖記載其主要用途為超級市場，惟被上訴人係依「台灣
省零售市場管理規則」及「都市計劃公共設施用地多目標使用方案」之規定，在系爭
土地上興建地下三層地上十四層之多目標使用之大樓，此有台中市政府七十八年六月
七日七八府建場字第五○七六二號函可按，上訴人可在其購買之地下一層建物經營美
食小吃等情，業經台灣省政府建設廳依經濟部函示，邀集經濟部商業司、內政部營建
署、省府法規會、台中市政府等單位開會研商，獲致肯定結論，亦有台灣省政府八十
四年八月二十二日八四府建五字第二一八○九號函附之上開八十四年八月十一日研商
會議紀錄影本可稽。台中市政府亦於八十四年十二月十三日以八四府工建字第一五八
九一五號函覆被上訴人，略以：系爭大樓之地下一樓及地上一、二樓係以超級市場型
態經營之市場，作為市場使用時，不需辦理各該樓層使用執照之變更等語。經原審再
向台中市政府函查，亦得相同之答覆，有該府八十五年一月十九日八五府工建字第○
○四六七七號函附卷。且經營牛排、火鍋、蚵仔煎、擔仔麵等，皆為冷熱飲食品，均
屬美食小吃範圍，得在系爭地下一樓經營等情，並經台中市政府建設局於八十五年四
月三十日以八五中建商字第二一六一號函說明在卷，是系爭地下一樓雖登記為超級市
場，惟經營美食小吃，亦係合法，殆無疑義。何況上訴人自承其向被上訴人購買之系
爭建物私自可使用之面積最少為二‧一三坪（折合七‧○四一平方公尺），最大者為
三‧四七坪（折合一一‧四七一平方公尺），均大於台灣省零售市場建築規格第九條
第二款所規定：「每攤位之最小寬度為二公尺，其面積不得小於六平方公尺」之限制
，則上訴人以所購買之系爭建物無法經營小吃，指摘被上訴人詐欺，已無可取。且系
爭建物之排油煙機、互助設備、排水設施、水電瓦斯、冷氣管、空調設備及系統，均
已設備完善；消防系統可正常操作，並已開始經營美食廣場之事實，業經原審勘驗無
訛，有勘驗筆錄及照片可按，並經台灣省建築師公會鑑定委員劉龍華建築師到庭證稱
，系爭建物排油煙、排水設施，可供經營美食館營業之用等語，另有該公會鑑定報告
書及補充說明書在卷可稽。上訴人陳稱：系爭房屋無排油煙機、互助排水等設施，登
記用途為超級市場，依法不得經營美食小吃云云，亦與事實不符，不足採信。查系爭
房屋買賣契約第一條約定，房屋之坪數，包括主建物及附屬建物（陽平台、地下室停
車場、公共設施及樓梯間、屋頂突出物等公共受益面積在內），正確坪數以地政機關
複丈結果為準，面積相差在百分之二範圍內，雙方同意不增減買賣價款等語，有各該
契約書可按，兩造並未就系爭建物之公共設施約定固定之比例。系爭建物實際使用面
積分別為……二‧二坪、三‧○六坪、二‧九六坪、二‧六一坪、二‧二二坪、二‧
一三坪、三‧四七坪、二‧五八坪，比例各有不同，約佔百分之三十一至百分之四十
一不等，業經原審勘驗屬實，有勘驗筆錄可按，且有台灣省建築師公會鑑定報告書可
稽，並為上訴人所不爭執。至其公共設施比例，則為百分之六十九至百分之五十九不
等，與上開建築師公會鑑定報告稱：台灣中部地區各種房屋之公設比為百分之十五至
八十之間等情相較，亦難謂偏高。上訴人主張被上訴人於售屋時表示系爭建物之公設
比為百分之七至百分之一二‧五間云云，既為被上訴人所否認，且所簽訂之房屋買賣
契約書亦無上開記載，上訴人又未能舉證證明所主張為真實，自無可採。且查系爭買
賣契約係於七十八年九、十月間簽訂，而公平交易法、消費者保護法則於八十年二月
四日、八十三年一月十一日始陸續公布施行，尚不能以買賣契約書未表明公共設施分
攤之計算方式，而認被上訴人已構成欺罔或謂系爭買賣契約之簽訂為顯失公平之行為
。再按集合大樓商場，其建物主體結構本包括全層及當層之公共設施，兩造既約定買
賣面積包括公共設施部分，其買賣契約第六條亦約定：施工標準，依主管建築機關核
准之圖說為準。被上訴人既依經核准之設計圖建築，上訴人買受之系爭建物即應負擔
公共設施部分。此外，上訴人並不能舉證證明所負擔之公共設施比例，依一般建築慣
例有何過高之瑕疵。從而上訴人主張因受被上訴人詐欺而為買賣，已撤銷買賣之意思
表示云云，即非有據。又系爭建物既無不能經營美食小吃之瑕疵，上訴人亦未能舉證
證明系爭建物確有瑕疵存在而不能補正之情事，且按物之出賣人，對於買受人所負物
之瑕疵擔保，係以其物依民法第三百七十三條規定危險移轉於買受人時有瑕疵存在為
要件，系爭建物迄今被上訴人尚未交付與上訴人，為兩造不爭之事實，則上訴人尚不
得行使物之瑕疵擔保請求權，而解除系爭買賣契約。至於被上訴人就系爭建物基地固
設定有最高限額抵押權六億五千六百萬元及五億八千八百萬元二筆未經塗銷，惟被上
訴人抗辯上訴人如付清買賣價金，則於系爭建物危險移轉時，伊可塗銷抵押權登記等
語，並提出已付清價金之其他買受人已辦理塗銷抵押權登記之土地登記申請書影本為
證，且依內政部八二內地字第八二一三三○一號函示，於區分所有物基地，部分新承
購人貸款之需，倘抵押權人同意債務部分清償，並同意減少擔保之所有權權利範圍，
其減少之權利價值與原擔保之抵押權權利價值之比例相當時，得為抵押權內容變更登
記等語。上訴人既尚未付清價金，即以被上訴人應負權利瑕疵責任為由，解除系爭買
賣契約，亦非有據。其依不當得利之法律關係，先位聲明請求判命被上訴人給付如附
表二所示金額並各加付法定遲延利息部分，即難准許。查被上訴人先後於八十二年八
月十九日、二十三日分別致函上訴人，限期於文到五日內給付尾款及辦理貸款，付清
價金。上訴人於收受催告函後，均置之不理，此有上訴人所不爭執之存證信函、收件
回執等影本可稽，被上訴人乃於訴訟中之八十三年五月四日具狀表示以書狀繕本之送
達解除系爭房地買賣契約，並沒收上訴人所分別繳付之價款。被上訴人解除兩造間系
爭房地買賣契約，於法尚無不合。且查系爭買賣契約約定，上訴人應於接到被上訴人
每期繳款通知後五日內，以現金或當日支票至被上訴人公司繳付，如逾期，每逾一日
應加付千分之一滯納金，於補交時一併繳清；如逾期達十五日以上經被上訴人催告，
上訴人仍不履行時，被上訴人得不另行通知，逕自片面解除契約，除建物土地收回另
行處理外，並沒收上訴人已繳之所有款項，上訴人絕無異議等語，核屬約定違約金之
性質。系爭土地價格每坪約七十至八十萬元之間，房屋每坪二十五至三十萬元之間，
房屋價格視該飲食館營業情形而定，如在營業情形良好時，每坪價格應在二十五萬至
三十萬元之間，如營業不良時，則以十五萬元為宜等情，有台灣省建築師公會鑑定委
員會所出具之補充說明可按。系爭房地於八十三年五月四日被上訴人解除契約時之現
值，依上開公會鑑定結果為準計算，房屋價格每坪僅值十五萬元，即上訴人所購系爭
建物之價值，乙○○為一百三十三萬四千五百元、甲○○為二百零四萬七千元、劉桂
珠及廖秀賢為二百三十九萬五千五百元、熊春玲為一百七十九萬九千元、林萬購買二
個攤位均為九十三萬四千五百元、石家忠為一百零一萬一千元、林麗蘭為一百七十九
萬九千元。如上訴人不違約按期給付價金及辦理貸款，被上訴人可依出售之價款分別
向上訴人收取，二者相差，依序為乙○○一百九十五萬五千五百元、甲○○二百六十
八萬三千元、劉桂珠及廖秀賢共三百八十四萬四千五百元、熊春玲二百四十七萬一千
元、林萬三百八十三萬一千元、石家忠一百九十四萬九千元、林麗蘭二百六十五萬一
千元，另加被上訴人於解除契約取回系爭房地，再行出售應支付之管銷費用等，則被
上訴人將附表二所示上訴人分別已付之價款全部充作違約金予以沒收，並無過高情事
，上訴人備位聲明請求判命被上訴人按附表三所示金額加付利息返還與伊，亦屬無據
，為其心證所由得，復說明對於上訴人其他主張之取捨意見，爰廢棄第一審所為上訴
人先位聲明部分之勝訴判決，改判駁回其先位及備位之訴。
茲分二部分述之：
(一)關於先位之訴部分：
原審駁回上訴人先位之訴，經核於法洵無違誤。上訴論旨，仍執陳詞就原審取捨證據
、認定事實之職權行使，指摘此部分之原判決為不當，聲明廢棄，難認有理由。
(二)關於備位之訴部分：
按當事人約定契約不履行之違約金過高者，法院得依民法第二百五十二條以職權減至
相當之數額。其是否相當，須依一般客觀事實、社會經濟狀況及當事人所受損害情形
，以為酌定標準。且法律行為成立後，因不可歸責於當事人之事由，致情事變更非當
時所得預料，而依其原有效果顯失公平者，法院應依職權公平裁量，為增減給付或變
更其他原有效果之判決，民事訴訟法第三百九十七條亦定有明文。本件原審雖以上訴
人如依約按期給付價款，則被上訴人可得之價款數額，與被上訴人因上訴人違約而解
除契約取回房地之價值之差額，仍較上訴人分別已給付之價款金額為鉅，認被上訴人
沒收上訴人已付之全部價款充作違約金，並無過高情事，而駁回上訴人備位之訴，雖
非無見。惟查系爭房地價格，原審似係以所經營之飲食館營業情形不良之狀況而定其
價格，但營業不良之因素甚多，例如策劃管理不當、地點不佳、交通不便、社會經濟
不景氣等，均得以造成。則被上訴人所建地下一樓攤位市場，營業情形不良，是否可
歸責於買受系爭房地而尚未取得占有之上訴人，收以較高之違約金﹖自有待推求。且
系爭房地係不動產，其價值依常情應隨社會之進步繁榮，而逐漸昇漲。上訴人分別於
七十八年九、十月間購買之系爭房地，經五年後，被上訴人興建完成，於八十三年五
月間解除契約時，倘其價格不漲反跌，則其真實之原因何在﹖被上訴人於出售時所訂
之價格是否有偏高情事﹖系爭房地如再行出售他人，被上訴人可得利益若干﹖悉與法
院斟酌一般客觀事實、社會經濟狀況，而公平裁量違約金數額所關至鉅，自不得恝
置不論，原審未遑審認澄清，遽以前揭情詞為上訴人不利之判斷，亦嫌速斷。上訴論
旨，就此不利上訴人部分指摘原判決為不當，求予廢棄，非無理由。
據上論結，本件上訴一部為有理由，一部為無理由。依民事訴訟法第四百七十七條第
一項、第四百七十八條第一項、第四百八十一條、第四百四十九條第一項、七十八條
，判決如主文。
中      華      民      國    八十六    年     十二     月    三十一    日
                              最高法院民事第五庭
                                  審判長法官  吳  啟  賓
                                        法官  洪  根  樹
                                        法官  謝  正  勝
                                        法官  劉  福  來
                                        法官  黃  熙  嫣
      右正本證明與原本無異
                                              書  記  官
中      華      民      國    八十七    年     一       月     十九     日
